ACORDAO-COMPLETO-2454703

ACÓRDÃO 4041/2021 ATA 7/2021 - PRIMEIRA CÂMARA

VISTOS, relatados e discutidos estes autos de tomada de contas especial instaurada pela Fundação Nacional de Saúde - Funasa, em desfavor do Sr. Paulo César Santos Neves, na condição de ex-prefeito de Guarani/MG, em razão da não aprovação da prestação de contas do Convênio 1.716/2005;
	ACORDAM os ministros do Tribunal de Contas da União, reunidos em sessão da 1ª Câmara, diante das razões expostas pelo relator, em: 
9.1. encaminhar cópia dos presentes autos ao Tribunal de Contas do Estado de Minas Gerais - TCE/MG, ao Ministério Público do Estado de Minas Gerais e à Câmara Municipal de Guarani/MG, para adoção das medidas que entenderem pertinentes, ante a constatação do pagamento de débito pessoal do gestor com recursos municipais;
9.2. cientificar ao Sr. Paulo César Santos Neves (XXX.640.936-XX) , ex-prefeito de Guarani/MG, que a forma como ocorreu até agora o pagamento do débito e da multa estabelecidos no Acórdão 10519/2018-TCU-Primeira Câmara, sem os acréscimos legais, contraria o art. 217, § 1º, do Regimento Interno/TCU e resultará em sobra de dívida, que, se não paga integralmente, impedirá que lhe seja expedida quitação;
9.3. realizar diligência ao Sr. Paulo César Santos Neves (XXX.640.936-XX) , com fulcro no art. 157 do Regimento Interno/TCU, para que informe:
9.3.1. se pretende concluir o pagamento da multa imposta no Acórdão 10519/2018-TCU-Primeira Câmara, encaminhando ao Tribunal, em caso afirmativo, no prazo de 15 (quinze) dias, a contar da ciência da comunicação, comprovante do pagamento da primeira parcela vencida, acrescida de juros e correção, sem o prejuízo de lembrar ao responsável que a interrupção em janeiro de 2020 no pagamento da multa acarretou o vencimento antecipado do saldo devedor e, a depender de sua resposta, obrigará o Tribunal a constituir processo de cobrança executiva, nos termos do art. 217, § 2º, do Regimento Interno do TCU;
9.3.2. seu interesse em proceder ao parcelamento do débito que lhe foi pessoalmente imputado, haja vista que a manifestação anterior foi feita em nome da prefeitura, que não foi condenada nos autos, alertando-o para o fato de que a ausência de sua manifestação importará a cobrança integral dos valores ainda não adimplidos, mediante cobrança executiva pertinente, e de que as parcelas deverão ser pagas com recursos próprios e não da municipalidade; e
9.4. informar à Prefeitura Municipal de Guarani/MG que, conforme a jurisprudência deste Tribunal (Acórdão 1724/2009-TCU-Plenário e 2.560/2008-TCU-Plenário) , incumbe ao órgão concedente, e não ao Tribunal de Contas da União, analisar o pedido de suspensão do registro da inadimplência do município junto ao Siafi e demais sistemas governamentais.

Tomada de Contas Especial instaurada em razão de irregularidades no pagamento do débito realizado pelo gestor condenado e atraso no pagamento das parcelas da multa imposta no acórdão originário.

Primeira Câmara

Município de Guarani - MG.

3. Interessados/Responsáveis:
3.1. Interessada: Fundação Nacional de Saúde (26.989.350/0001-16).
3.2. Responsável: Paulo Cesar Santos Neves (XXX.640.936-XX).

13.1. Ministros presentes: Walton Alencar Rodrigues (Presidente), Benjamin Zymler, Vital do Rêgo (Relator) e Jorge Oliveira.
13.2. Ministros-Substitutos presentes: Augusto Sherman Cavalcanti e Weder de Oliveira.

ACORDAO-COMPLETO-2484931

Acórdão de Relação 10477/2021 - Primeira Câmara

Acórdão de Relação

VITAL DO RÊGO

Adoto como parte do relatório o pronunciamento de auditor da Secretaria de Controle Externo de Tomada de Contas Especial - SecexTCE (peça 76) , lavrada nos seguintes termos:
INTRODUÇÃO
1.	Cuidam os autos de tomada de contas especial instaurada pela Fundação Nacional de Saúde - Funasa, em desfavor do Sr. Paulo César Santos Neves, na condição de ex-prefeito de Guarani/MG, em razão da não aprovação das contas pela não consecução dos objetivos pactuados quanto aos recursos repassados ao município de Guarani/MG, por força do Convênio 1.716/2005 (Siafi 556.054) , celebrado a Funasa e referido Município, que teve por objeto a execução de sistema de abastecimento d´água naquele.
HISTÓRICO
2.	Conforme disposto no Quadro II do termo de Convênio 1.716/2005 (peça 1, p. 76) , foram previstos R$ 329.896,92 para a execução do objeto, dos quais R$ 320.000,00 seriam repassados pelo concedente e R$ 9.896,92 corresponderiam à contrapartida. Posteriormente, o valor total passou para R$ 357.038,32, sendo R$ 320.000,00 repassados pela concedente e R$ 37.038,32 de contrapartida municipal (peça 3, p. 185/186) .
3.	Os recursos federais foram repassados em 4 parcelas (peça 3, p.101) , mediante as ordens bancárias 2009OB802044, 2010OB804871, 2010OB805206 e 2010OB805207, nos valores de R$64.000,00, R$ 96.000,00, R$ 96.000,00 e R$ 64.000,00, respectivamente, emitidas em 27/3/2009, 24/5/2010, 4/7/2010 e 4/7/2010. Os recursos foram creditados na conta específica em 31/3/2009, 26/5/2010, 6/7/2010 e 6/7/2010.
4.	O ajuste vigeu no período de 15/12/2005 a 20/6/2013, e previa a apresentação da prestação de contas até 19/8/2013, conforme 13º Termo Aditivo ao Convênio 1.716/2005 (peça 2, p. 39) .
5. 	Instrução de peça 6 propôs a citação do responsável (peça 6) , sendo acatada no âmbito desta secretaria, com a expedição de ofícios citatórios de peças 8 e 9. O responsável apresentou, tempestivamente, suas alegações de defesa, que foram analisadas e rejeitadas na instrução de peça 13, com a proposta de julgamento pela irregularidade das contas e aplicação de multa ao responsável, Sr. Paulo César Santos Neves.
6.	O responsável foi notificado para recolhimento do débito, conforme demonstra AR de peça 24, que registra a ciência do ofício encaminhado em 2/4/2018. Porém, expirado o prazo legal, manteve-se inerte.
7.	Tendo ocorrido o fim do prazo para recolhimento do débito, sem seu cumprimento, renovou-se a proposta efetuada na instrução de peça 13, de modo que as contas do responsável fossem julgadas irregulares. 
8.	Em seguida, foi proferido o Acórdão 10519/2018-TCU-Primeira Câmara (peça 30) , com o seguinte teor:
ACORDAM os ministros do Tribunal de Contas da União, reunidos em sessão da 1ª Câmara, diante das razões expostas pelo relator, em: 
9.1. julgar irregulares as contas do Sr. Paulo César Santos Neves (XXX.640.936-XX) , ex-prefeito de Guarani/MG, com fundamento nos arts. 1º, inciso I, 16, inciso III, alínea "b" e "c", e 23, inciso III, da Lei 8.443/1992, c/c os arts. 1º, inciso I, 209, incisos II e III, 210 e 214, inciso III, do RI/TCU;
	9.2. condenar o responsável acima mencionado ao pagamento das quantias a seguir especificadas, com a fixação do prazo de 15 (quinze) dias, a contar da notificação, para comprovar, perante o Tribunal (art. 214, inciso III, alínea "a", do Regimento Interno) , o recolhimento da dívida aos cofres da Fundação Nacional de Saúde, atualizada monetariamente e acrescida dos juros de mora, calculados a partir das datas discriminadas, até a data do recolhimento, na forma prevista na legislação em vigor, com o abatimento de valores acaso já satisfeitos, nos termos da legislação vigente:
	VALOR ORIGINAL (R$) 
	DATA DA OCORRÊNCIA

	64.000,00 (D) 
	27/3/2009

	96.000,00 (D) 
	24/5/2010

	96.000,00 (D) 
	4/7/2010

	64.000,00 (D) 
	4/7/2010

	228.410,74 (C) 
	12/11/2013

9.3. aplicar ao Sr. Paulo César Santos Neves a multa prevista no art. 57 da Lei 8.443/1992, c/c o art. 267 do Regimento Interno, no valor de R$ 10.000,00, fixando-lhes o prazo de 15 (quinze) dias, a contar da notificação, para que comprove, perante o Tribunal (art. 214, inciso III, alínea "a", do Regimento Interno) , o recolhimento da dívida aos cofres do Tesouro Nacional, atualizada monetariamente desde a data deste acórdão até a do efetivo recolhimento, se for paga após o vencimento, na forma da legislação em vigor;
9.4. autorizar a cobrança judicial das dívidas, caso não atendidas as notificações, na forma do art. 28, inciso II, da Lei 8.443/1992;
9.5. autorizar, desde logo, caso solicitado e o processo não tenha sido remetido para cobrança judicial, o pagamento das dívidas em até 36 (trinta e seis) parcelas mensais e consecutivas, nos termos do art. 26 da Lei 8.443/1992, c/c o art. 217 do Regimento Interno/TCU, fixando-se o vencimento da primeira parcela em 15 (quinze) dias, a contar do recebimento da notificação, e o das demais a cada mês, devendo incidir sobre cada valor mensal os correspondentes acréscimos legais, na forma prevista na legislação em vigor, sem prejuízo de alertar o responsável de que a falta de comprovação do recolhimento de qualquer parcela implicará o vencimento antecipado do saldo devedor;
9.6. dar ciência desta deliberação ao Procurador-Chefe da Procuradoria da República no Estado de Minas Gerais, nos termos do § 3º do art. 16 da Lei 8.443/1992, c/c o § 7º do art. 209 do Regimento Interno do TCU, para adoção das medidas que entender cabíveis.
EXAME TÉCNICO
9.	Realizada a notificação da dívida ao responsável (peças 37, 38, 40 e 41) , este, através da Prefeitura Municipal de Guarani/MG, apresentou duas petições a este Corte de Contas:  a primeira, datada de 07 de dezembro de 2018, informa sua adesão ao parcelamento da multa de R$ 10.000,00 em 25 parcelas sucessivas (peça 42) , com o 1º pagamento de R$ 400,00 em anexo; a segunda, também datada de 07 de dezembro de 2018, informa sua adesão ao parcelamento do débito em 25 parcelas sucessivas (peça 44) , com o 1º pagamento de R$ 6.028,56.
10. Ocorre que a 1ª parcela do parcelamento do débito, conforme peça 44, foi realizada com recursos do Município, retirados da Conta 11.000-0, Ag. 4582-9, Cliente: P M Guarani IPTU. Ao verificar o ocorrido, a SECEX/MG encaminhou e-mail ao responsável relatando a irregularidade, conforme peça 43.
11. Em que pese a comunicação realizada, o responsável continuou realizando os pagamentos posteriores do  parcelamento do débito imputado com recursos e de contas diferentes do município, conforme se verifica nas peças 45 (parcela 2) , peça 48 (parcela 3) , peça 50 (parcela 5) , peça 52 (parcela 4) , peça 54 (parcela 7) , peça 55 (parcela 6) , peça 56 (parcela 8) , peça 60 (parcelas 9 e 10) , peça 62 (parcela 11) , peça 64 (parcela 12) , peça 66 (parcela 13) , peça 68 (parcelas 14 e 15) , peça 69 (parcela 16) , peça 70 (parcela 17) , peça 71 (parcela 18) , peça 72 (parcela 19) , peça 74 (parcela 20) , peça 75 (parcela 21 do débito) , esta última do presente mês de agosto de 2020.
12	 Ressalte-se que, quanto à imputação do débito, apenas a parcela 15 (peça 69) foi paga em dinheiro e tem como nome do contribuinte/recolhedor o Sr. Paulo Cesar Santos Neves, padrão este verificado no pagamento do parcelamento da multa aplicada.
13.	 Sobre o parcelamento do débito acima descrito, considera esta Unidade Técnica que este Tribunal deve indeferi-lo e/ou considerá-lo inválido, uma vez que, embora autorizado previamente pelo Tribunal o parcelamento das dívidas (Acórdão 10519/2018-TCU-Primeira Câmara, item 9.5) , este só se consolida (se perfaz) atendidos todos os requisitos legais e regimentais acerca do instituto do parcelamento.
14.	 O primeiro deles diz respeito à legitimidade para requerer e proceder ao parcelamento, requisito não atendido, uma vez que o pedido/requerimento apresentado à peça 44 fora realizado pela Prefeitura de Guarani/MG. Veja-se que o responsável nos autos é o Sr. Paulo César Santos Neves, e não o Município de Guarani/MG, ente a quem o prefeito Paulo César apenas representa.
15. Em outra vertente, o parcelamento não é válido por não atender ao art. 217, § 1º, do Regimento Interno do TCU, que dispõe que incidirão sobre cada parcela, corrigida monetariamente, os correspondentes acréscimos legais. No caso em apreço, o pagamento vem sendo realizado em parcelas fixas de R$ 6.028,56, sem acréscimos legais, valor que multiplicado por 25 alcança o montante de R$ 150.714,00. 
16. Este Tribunal já se manifestou no Acórdão 7935/2018-TCU-Segunda Câmara, que, uma vez julgado o mérito do processo, com imputação de débito, não há como afastar a incidência dos acréscimos legais, juros de mora inclusive, sobre eventual parcelamento da dívida atualizada (art. 26 da Lei 8.443/1992 c/c art. 217 do Regimento Interno do TCU) , por ausência de previsão regimental para tanto, ainda que a condenação tenha previsto apenas atualização monetária do valor original do prejuízo apurado.
17.	 O Acórdão 353/2007-TCU-Segunda Câmara já deixou assente que não é possível atender pedido de quitação de débito em parcelas iguais, uma vez que o Regimento Interno/TCU estabelece que 'incidirão sobre cada parcela, corrigida monetariamente, os correspondentes acréscimos legais'.
18.	 O valor acima exposto, de R$ 150.714,00, também se configura em motivação para que o parcelamento não seja considerado válido e/ou seja indeferido, uma vez que o valor proposto à peça 44 e levado à efeito em muito difere do débito imputado, cujo valor atualizado alcança o montante aproximado de R$ 400.000,00.
19.	 Verifica-se também nos autos que o pagamento do parcelamento da multa deixou de ser realizado no mês de dezembro de 2019 (12 parcelas) , conforme peça 67, e que, portanto, há o vencimento antecipado do saldo devedor, na forma do artigo 217, § 2º, do Regimento Interno do TCU.
CONCLUSÃO
20. Pelo exposto, propõe-se que este Tribunal indefira e/ou considere inválido a adesão ao parcelamento requisitada à peça 44, por ilegítima e paga com recursos do ente municipal, mantendo-se a totalidade do débito imputado ao Sr. Paulo César Santos Neves; considere a não quitação da multa aplicada, de modo a confirmar o vencimento antecipado do saldo devedor da multa, na forma do artigo 217, § 2º, do Regimento Interno do TCU; e formalize o processo de cobrança executiva e remeta a documentação pertinente à Advocacia-Geral da União, com o consequente ingresso do órgão nos autos, para promoção da execução judicial das dívidas.
21.	 Adicionalmente, em virtude do uso indevido dos recursos municipais pelo atual gestor, dê ciência desta deliberação ao Tribunal de Contas do Estado de Minas Gerais, ao Ministério Público do Estado de Minas Gerais e ao Procurador-Chefe da Procuradoria da República no Estado de Minas Gerais, nos termos do § 3º do art. 16 da Lei 8.443/1992, c/c o § 7º do art. 209 do Regimento Interno do TCU, para adoção das medidas que entender cabíveis.
PROPOSTA DE ENCAMINHAMENTO
22.	Diante do exposto, submetem-se os autos à consideração superior, propondo:
22.1.	indeferir e/ou considerar inválida a adesão ao parcelamento requisitada à peça 44, por ilegítima e paga com recursos do ente municipal, mantendo-se a totalidade do débito imputado ao Sr. Paulo César Santos Neves no Acórdão 10519/2018-TCU-Primeira Câmara;
22.2.	declarar a falta de pagamento de parcela referente à multa aplicada no Acórdão 10519/2018-TCU-Primeira Câmara, de modo a confirmar o vencimento antecipado do saldo devedor da multa, na forma do artigo 217, § 2º, do Regimento Interno do TCU;
22.3.	determinar a formalização do processo de cobrança executiva e a remessa da documentação pertinente à Advocacia-Geral da União, com o consequente ingresso do órgão nos autos para promoção da execução judicial das dívidas relativas ao débito e à multa aplicadas ao Sr. Paulo César Santos Neves no Acórdão 10519/2018-TCU-Primeira Câmara;
22.4.	encaminhar cópia do Relatório, Acórdão e Voto a ser proferido à Câmara de Conciliação e Arbitragem da Administração Federal (CCAF) da Advocacia Geral da União, responsável por mediar conflitos que incluam controvérsias entre entes da Administração Pública Federal e entre estes e a Administração Pública dos Estados, Distrito Federal e Municípios, para que adote as medidas que entender cabíveis.
22.5.	dar ciência desta deliberação ao Tribunal de Contas do Estado de Minas Gerais - TCE/MG, ao Ministério Público do Estado de Minas Gerais e ao Procurador-Chefe da Procuradoria da República no Estado de Minas Gerais, nos termos do § 3º do art. 16 da Lei 8.443/1992, c/c o § 7º do art. 209 do Regimento Interno do TCU, para adoção das medidas que entenderem cabíveis.
2.	O titular da SecexTCE (peça 78) acompanhou a manifestação do Diretor daquela unidade (peça 77) , que discordou parcialmente da proposta formulada pelo auditor, conforme manifestação a seguir transcrita:
	
Cuidam os autos de tomada de contas especial instaurada pela Fundação Nacional de Saúde - Funasa, em desfavor do Sr. Paulo César Santos Neves, na condição de ex-prefeito de Guarani/MG, em razão da não aprovação das contas pela não consecução dos objetivos pactuados quanto aos recursos repassados ao município de Guarani/MG, por força do Convênio 1.716/2005 (Siafi 556054) , celebrado a Funasa e referido Município, que teve por objeto a execução de sistema de abastecimento de água naquele município.
2.	Ao apreciar a matéria, o Tribunal, por meio do Acórdão 10519/2018-TCU-Primeira Câmara (peça 30) , imputou este débito ao responsável e aplicou multa de R$ 10.000,00:
	VALOR ORIGINAL (R$) 
	DATA DA OCORRÊNCIA

	64.000,00 (D) 
	27/3/2009

	96.000,00 (D) 
	24/5/2010

	96.000,00 (D) 
	4/7/2010

	64.000,00 (D) 
	4/7/2010

	228.410,74 (C) 
	12/11/2013

3. 	Autorizado pela decisão, o Sr. Paulo César Santos Neves (XXX.640.936-XX) , ex-prefeito de Guarani/MG, optou em pagar o débito e a multa parcelados em 25 vezes. Já foram pagas 21 parcelas (ver item 14 da instrução) do débito e 10 parcelas da multa.
4.	Acontece que o responsável vem pagando o débito com recursos municipais, além de não acrescentar a cada parcela os devidos encargos legais (art. 217, § 1º, do Regimento Interno/TCU) , seja no tocante ao débito ou à multa. Ademais, o pagamento da multa foi interrompido em dezembro de 2019, conforme peça 67, resultando, assim, no vencimento antecipado do saldo devedor, na forma do artigo 217, § 2º, do Regimento Interno do TCU.
5.	Em razão disso, a instrução precedente sugeriu:
i. indeferir e/ou considerar inválida a adesão ao parcelamento requisitada à peça 44, por ilegítima e paga com recursos do ente municipal, mantendo-se a totalidade do débito imputado ao Sr. Paulo César Santos Neves no Acórdão 10519/2018-TCU-Primeira Câmara;
ii. declarar a falta de pagamento de parcela referente à multa aplicada no Acórdão 10519/2018-TCU-Primeira Câmara, de modo a confirmar o vencimento antecipado do saldo devedor da multa, na forma do artigo 217, § 2º, do Regimento Interno do TCU;
iii. determinar a formalização do processo de cobrança executiva e a remessa da documentação pertinente à Advocacia-Geral da União, com o consequente ingresso do órgão nos autos para promoção da execução judicial das dívidas relativas ao débito e à multa aplicadas ao Sr. Paulo César Santos Neves no Acórdão 10519/2018-TCU-Primeira Câmara;
iv. encaminhar cópia do Relatório, Acórdão e Voto a ser proferido à Câmara de Conciliação e Arbitragem da Administração Federal (CCAF) da Advocacia Geral da União, responsável por mediar conflitos que incluam controvérsias entre entes da Administração Pública Federal e entre estes e a Administração Pública dos Estados, Distrito Federal e Municípios, para que adote as medidas que entender cabíveis;
v. dar ciência desta deliberação ao Tribunal de Contas do Estado de Minas Gerais - TCE/MG, ao Ministério Público do Estado de Minas Gerais e ao Procurador-Chefe da Procuradoria da República no Estado de Minas Gerais, nos termos do § 3º do art. 16 da Lei 8.443/1992, c/c o § 7º do art. 209 do Regimento Interno do TCU, para adoção das medidas que entenderem cabíveis.
6.	Peço liberdade para sugerir proposta parcialmente diversa da formulada por ÉRIC IZÁCCIO DE ANDRADE CAMPOS, AUFC (doc 65.581.810-4) .
7.	É que, embora concorde que admitir como quitada dívida pessoal do gestor paga com recursos municipais gera incentivo à corrupção e ainda custos adicionais à Nação (a devolução dos recursos ao município demandará novas ações de conhecimento e de execução contra o gestor, quando já se tem um título executivo pronto) , a jurisprudência é mansa no sentido de considerar quitada a dívida do gestor, mesmo que paga com recursos municipais (Acórdão 110/1996-TCU-Segunda Câmara, rel. José Antônio; 450/2001-1ª Câmara, rel. Guilherme Palmeira; 1135/2004-1ª Câmara, rel. Marcos Bemquerer; 4201/2014-1ª Câmara, rel. Weder de Oliveira; 7758/2019-2ª Câmara, rel. Marcos Bemquerer) .
8.	Vale citar trecho do Voto do Acórdão 450/2001-TCU-Primeira Câmara, cujo entendimento foi de considerar quitada a dívida, mas expedir quitação ao município, e não ao gestor responsável:
Voto
Com efeito, o responsável não demonstrou ter aplicado os recursos recebidos no objeto pactuado, razão por que as suas contas devem ser julgadas irregulares, mas sem débito, ante o recolhimento efetuado, com recursos da Prefeitura Municipal de Itaipé/MG, pelo prefeito sucessor, consoante se observa da cópia do "Recibo de Depósito" em favor do Ministério da Previdência e Assistência Social (fl. 52) .
Como a dívida foi paga com recursos municipais, a quitação deve ser dada à própria prefeitura, consoante inúmeras decisões adotadas em situações análogas à presente, cabendo comunicar o fato à Câmara Municipal e ao Tribunal de Contas do Estado de Minas Gerais, para adoção das medidas cabíveis.
 9.	Em que pese aceitar a quitação do débito, as decisões mandam que seja dado conhecimento ao Tribunal de Contas do Município, ao Ministério Público Estadual e à Câmara Municipal, para que adotem as providências que entenderem pertinentes.
10.	Perante a jurisprudência referida, entendo prejudicada proposta de indeferimento do parcelamento (item 5.i) , bem como a imediata constituição de cobrança executiva para o débito (item 5.iii) , pois é provável que ele seja quitado em breve, já que não houve interrupção no seu pagamento, que, pelas razões expostas, deve ter seu acompanhamento mantido.
11.	Não obstante, na linha da jurisprudência, cabe enviar cópia dos autos ao Tribunal de Contas do Estado de Minas Gerais - TCE/MG, ao Ministério Público do Estado de Minas Gerais e à Câmara Municipal de Guarani/MG, para adoção das medidas que entenderem pertinentes, quanto ao pagamento de débito pessoal do gestor com recursos municipais.
12.	Quanto ao pagamento das parcelas do débito sem os devidos acréscimos legais (art. 217, § 1º, do Regimento Interno/TCU) , entendo pertinente cientificar o responsável, alertando-o de que o fato resultará em sobra de débito, que, se não paga, impedirá que lhe seja dada quitação. Aproveitando o ensejo, embora a interrupção no pagamento da multa resulte no vencimento antecipado do saldo devedor e demande a constituição de processo de cobrança executiva (art. 217, § 2º, do Regimento Interno do TCU) , entendo apropriado, à luz dos princípios da eficiência, racionalidade administrativa e economia processual, recordar ao responsável sobre o efeito da referida suspensão e solicitar que informe se pretende concluir o pagamento da multa, com os acréscimo legais, encaminhando ao Tribunal, em caso afirmativo, comprovante do pagamento da primeira parcela vencida, acrescida de juros e correção.
13.	Em petição juntada aos autos (peça 72) , o Município solicita que seja excluída sua inadimplência junto ao Siafi, "uma vez que a citada inadimplência referente ao convênio 556054, que conforme acima mencionado já foram pagas 18 (dezoito) parcelas, conforme o acórdão do TCU Número já mencionado acima".
14.	Nesse ponto, em que pese não ter sido imputada responsabilidade à edilidade, deve-se comunicar ao município que, conforme a jurisprudência (v. g. Acórdão 1724/2009-TCU-Plenário, rel. Benjamin Zymler, e 2560/2008-Plenário, rel. André de Carvalho) , incumbe ao órgão competente, e não ao Tribunal, analisar a suspensão do registro da inadimplência do município junto ao Siafi e demais sistemas governamentais. 
15.	Finalmente, acerca do pagamento da dívida do gestor com recursos municipais, perante a exposta sensibilidade do assunto e a controvérsia travada com a instrução precedente, entendo salutar que se ouça o Ministério Público Junto ao Tribunal.
16.	Ante o exposto, elevo os autos à consideração superior, propondo, com vênias por divergir em parte da instrução precedente:
15.1.	 encaminhar cópia dos presentes autos ao Tribunal de Contas do Estado de Minas Gerais - TCE/MG, ao Ministério Público do Estado de Minas Gerais e à Câmara Municipal de Guarani/MG, para adoção das medidas que entenderem pertinentes, quanto ao pagamento de débito pessoal do gestor com recursos municipais;
15.2.	cientificar ao Sr. Paulo César Santos Neves (CPF XXX.640.936-XX) , ex-prefeito de Guarani/MG, que a forma como ocorreu até agora o pagamento do débito e da multa estabelecidos no Acórdão 10519/2018-TCU-Primeira Câmara, sem os acréscimos legais, contraria o art. 217, § 1º, do Regimento Interno/TCU e resultará em sobra de dívida, que, se não paga integralmente, impedirá que lhe seja expedida quitação;
15.3	realizar diligência ao Sr. Paulo César Santos Neves (CPF XXX.640.936-XX) , com fulcro no art. 157 do Regimento Interno/TCU, para que informe se pretende concluir o pagamento da multa imposta no Acórdão 10519/2018-TCU-Primeira Câmara, encaminhando ao Tribunal, em caso afirmativo, no prazo de 15 dias, a contar da ciência da comunicação, comprovante do pagamento da primeira parcela vencida, acrescida de juros e correção, sem o prejuízo de lembrar ao responsável que a interrupção em janeiro de 2020 no pagamento da multa acarretou o vencimento antecipado do saldo devedor e, a depender de sua resposta, obrigará o Tribunal a constituir processo de cobrança executiva, nos termos do art. 217, § 2º, do Regimento Interno do TCU;
15.4	informar à Prefeitura Municipal de Guarani/MG que, conforme a jurisprudência (Acórdão 1724/2009-TCU-Plenário, rel. Benjamin Zymler, e 2560/2008-Plenário, rel. André de Carvalho) , incumbe ao órgão competente, e não ao Tribunal de Contas da União, analisar a suspensão do registro da inadimplência do município junto ao Siafi e demais sistemas governamentais.
16.	Declaro que foi verificado, no que se mostrou aplicável, o atendimento ao disposto na Resolução - TCU 315/2020.
3.	O membro do Ministério Público junto ao TCU, neste ato representado pelo Procurador Rodrigo Medeiro de Lima (peça 79) , após apresentar histórico dos pareceres anteriores, manifestou-se nos seguintes termos, conforme excerto de sua manifestação a seguir transcrita:
[...]
14. O Ministério Público de Contas entende necessário examinar mais atentamente a controvérsia, diante da repercussão deste mesmo tema em outros processos de Tomada de Contas Especial. Consignamos, desde logo, nosso alinhamento ao encaminhamento proposto pelo auditor à peça 76, embora com ajustes e por razões diversas daquelas ali expressas.
II - Pagamento, por entes e entidades de Direito Público, de débitos impostos a seus agentes 
15. Neste caso concreto, resta incontroverso que, diante da ilicitude apurada nestes autos, o Tribunal reconheceu a responsabilidade do Sr. Paulo César Santos Neves em indenizar a Funasa no montante especificado (peça 30) . Em outros termos, o acórdão condenatório estabeleceu relação obrigacional, nos termos do art. 927, caput, do Código Civil, entre a Funasa (credor) e o então prefeito (devedor) , especificando o conteúdo dessa relação (valor, forma e prazo de pagamento, acessórios etc.) .
16. Por meio do expediente de peça 44, o município de Guarani/MG, ainda capitaneado pelo Sr. Paulo César Santos Neves, pretendeu a transmissão da obrigação do ex-prefeito, por meio de assunção de dívida (arts. 299 a 303 do Código Civil) . 
17. Sobre a assunção de dívida, o art. 299 do Código Civil dispõe:
Art. 299. É facultado a terceiro assumir a obrigação do devedor, com o consentimento expresso do credor, ficando exonerado o devedor primitivo, salvo se aquele, ao tempo da assunção, era insolvente e o credor o ignorava.
Parágrafo único. Qualquer das partes pode assinar prazo ao credor para que consinta na assunção da dívida, interpretando-se o seu silêncio como recusa.
18. Assim, nada obsta, em princípio, que os débitos cominados pelo TCU sejam adimplidos por terceiros, desde que satisfeitos os requisitos da assunção de dívida. Não haveria empecilho, por exemplo, a que um parente do responsável, munido da devida capacidade para celebrar negócios jurídicos, o fizesse, desde que comprovada a aquiescência da entidade credora.
19. Contudo, no caso em apreço, o município de Guarani/MG não demonstrou nos autos o "consentimento expresso do credor" (i.e. da Funasa) . Não demonstrou, sequer, a indispensável autorização legislativa para que pudesse assumir a dívida, ainda que na forma de pertinente dotação orçamentária (cf. art. 29, § 1º c/c art. 32, § 1º, I, da Lei Complementar 101/2000) .
20. E mais: devido às peculiaridades do regime jurídico de direito público, com destaque para os princípios da moralidade e da impessoalidade (art. 37, caput, da Constituição Federal) , tal assunção de dívida careceria de validade, mesmo que presentes os pertinentes requisitos formais. 
21. Assim, uma vez que a intentada transmissão da obrigação não se aperfeiçoara, conclui-se que o município nunca pôde assumir a citada dívida e, por conseguinte, falece qualquer razão para sua inscrição no cadastro de devedores do Siafi pelo inadimplemento do débito em causa; atribuível, portanto, unicamente ao ex-prefeito. 
22. Deve-se, assim, comunicar tal fato à Funasa, que poderá excluir o ente federado do citado cadastro, salvo se por outro motivo estiver ali inscrito.
III
23.Em vista do exposto e diante do inadimplemento de ambas as obrigações (débito e multa) imputadas pelo Acórdão 10519/2018-TCU-Primeira Câmara (peça 30) ao Sr. Paulo César Santos Neves, este Parquet especializado opina por que o Tribunal delibere no sentido seguinte:
	I. Comunicar à Advocacia-Geral da União (AGU) ; à Fundação Nacional de Saúde (Funasa) ; ao responsável, Sr. Paulo César Santos Neves; e ao município de Guarani/MG que, à falta de requisitos essenciais à espécie (inclusive o consentimento da Funasa) , a assunção de dívida mencionada à peça 44 deste autos não pode ser reconhecida, de forma que nunca houve que se falar de débito atribuível ao ente municipal pelas irregularidades cometidas pelo Sr. Paulo César Santos Neves em sede do Convênio Funasa 1.716/2005 (Siafi 556.054) , cabendo ao município exercer o regresso previsto no art. 305, caput, do Código Civil;
	II. ante o inadimplemento das dívidas impostas ao Sr. Paulo César Santos Neves pelos itens 9.2 e 9.3 do Acórdão 10519/2018-TCU-Primeira Câmara (peça 30) , com o consequente vencimento antecipado de seu saldo devedor (art. 217, § 2º, do Regimento Interno do TCU) , determinar a formalização do processo de cobrança executiva e a remessa da documentação pertinente à Advocacia-Geral da União (AGU) , para a consequente promoção das providências cabíveis;
III. dar ciência desta deliberação ao Tribunal de Contas do Estado de Minas Gerais - TCE/MG, ao Ministério Público do Estado de Minas Gerais e ao Procurador-Chefe da Procuradoria da República no Estado de Minas Gerais, nos termos do § 3º do art. 16 da Lei 8.443/1992, c/c o § 7º do art. 209 do Regimento Interno do TCU, para adoção das medidas que entenderem cabíveis.
	É o relatório.

não há.

Procurador Rodrigo Medeiros de Lima.

TOMADA DE CONTAS ESPECIAL. CONVÊNIO. PARCELAMENTO DO DÉBITO E DA MULTA IMPOSTAS AO GESTOR. PAGAMENTO DO DÉBITO COM RECURSOS DA MUNICIPALIDADE. COMUNICAÇÃO DO FATO AOS ÓRGÃOS ESTADUAIS COMPETENTES. MEDIDAS SANEADORAS DO FEITO ANTES DA INSTAURAÇÃO DE EVENTUAL COBRANÇA EXECUTIVA.

TOMADA DE CONTAS ESPECIAL (TCE)

Secretaria de Controle Externo de Tomada de Contas Especial (Secex-TCE).

A presente tomada de contas especial (TCE) foi instaurada pela Fundação Nacional de Saúde - Funasa em desfavor do Sr. Paulo César Santos Neves, na condição de ex-prefeito de Guarani/MG, em razão da não aprovação da prestação de contas do Convênio 1.716/2005. 
Referida avença tinha por objeto a execução de sistema de abastecimento d´água naquele município e envolveu recursos federais da ordem de R$ 320.000,00.
A impugnação das contas decorreu da falta de conclusão da obra acordada, o que importou no desperdício dos recursos então aplicados, ante a ausência do alcance do benefício pretendido à população daquele município.
Por intermédio do Acórdão 10519/2018-TCU-Primeira Câmara (peça 30) , o responsável teve suas contas julgadas irregulares, sendo condenado ao pagamento do débito apurado e de multa que lhe foi aplicada.
Notificado das dívidas, o responsável encaminhou dois expedientes com vistas a aderir ao parcelamento tanto do débito quanto da multa (peças 42 e 44) . Ao tratar da multa, o prefeito falou em nome próprio, em relação ao pagamento do débito, mencionou que o município teria aderido ao parcelamento em questão.
A unidade técnica evidenciou que os pagamentos pertinentes ao débito apurado vêm sendo feitos com recursos do município, retirados de diversas contas, conforme se observa dos comprovantes de pagamento acostados às peças 44, 45, 48, 50, 52, 54-56, 60, 62, 64, 66, 68-72, 74 e 75. A única parcela em que não se pode precisar a fonte de recursos é a parcela 15, paga em dinheiro (peça 69) .
Também conforme identificou a unidade técnica, as parcelas relativas à multa vêm sendo pagas em dinheiro e em nome do responsável.
Inobstante o responsável tenha sido alertado por este Tribunal sobre a irregularidade de adimplir as parcelas relativas ao débito que lhe foi pessoalmente imputado com recursos da municipalidade (peça 43) , tal expediente continuou a ser utilizado.
Além disso, a unidade técnica alertou para o fato de que os pagamentos vêm sendo feitos em parcelas fixas, sem a devida correção monetária e sem os acréscimos legais, ambos previstos no art. 217, § 1º, do Regimento Interno do TCU.
O auditor da Secretaria de Controle Externo de Tomada de Contas Especial (SecexTCE) , em virtude dos fatos apontados, sugeriu fosse o parcelamento do débito considerado inválido, tendo em vista o pedido ter sido feito pelo município e não pelo devedor e ante a ausência de inclusão dos consectários legais, e iniciada a cobrança executiva da dívida.
Além disso, propôs o encaminhamento da deliberação do TCU à Câmara de Conciliação e Arbitragem da Administração Federal (CCAF) da Advocacia-Geral da União, responsável por mediar conflitos que incluam controvérsias entre entes da Administração Pública Federal e entre estes e a Administração Pública dos Estados, Distrito Federal e Municípios, para que adote as medidas que entender cabíveis, além da ciência ao Tribunal de Contas do Estado de Minas Gerais - TCE/MG, ao Ministério Público do Estado de Minas Gerais e ao Procurador-Chefe da Procuradoria da República no Estado de Minas Gerais.
Com relação ao pagamento da multa, informou que deixou de ser adimplida uma das parcelas, motivo pelo qual propôs o vencimento antecipado de seu saldo devedor, na forma do que disciplina o artigo 217, § 2º, do Regimento Interno do TCU.
O titular da SecexTCE acompanhou a manifestação do diretor daquela unidade que, discordando parcialmente da proposta do auditor, alertou para a existência de jurisprudência deste Tribunal, no sentido de considerar quitada dívida pessoal de gestor, ainda que paga com recursos municipais, sem prejuízo da cientificação do fato ao Tribunal de Contas do Município, ao Ministério Público Estadual e à Câmara Municipal, para a adoção das providências cabíveis.
Com relação ao pagamento das parcelas do débito sem os acréscimos legais, entendeu pertinente o encaminhamento de notificação ao responsável, alertando-o de que o fato resultará em sobra de débito que, se não paga, impedirá que lhe seja dada quitação.
Antes da cobrança executiva da multa, com o vencimento antecipado pela ausência de pagamento de uma das parcelas, o titular da SecexTCE sugeriu a realização de diligência ao devedor com o intuito de verificar sua intenção de concluir o pagamento parcelado da multa e, em caso afirmativo, para que este encaminhe o comprovante do recolhimento da parcela em atraso, em até quinze dias da notificação.
Com relação ao pedido da municipalidade de que seja excluída sua inadimplência junto ao Siafi, sugeriu que fosse a ela encaminhada informação de que incumbiria ao órgão competente e não ao Tribunal de Contas da União, a adoção de tal procedimento.
O Ministério Público junto ao TCU, instado a se manifestar nos autos, entendeu que, devido às peculiaridades do regime jurídico de direito público, com destaque para os princípios da moralidade e da impessoalidade, não haveria como reconhecer a assunção da dívida pela municipalidade, motivo pelo qual esta não poderia ser reconhecida, impondo o vencimento antecipado da respectiva dívida do gestor. 
Feito esse histórico, passo ao exame de mérito deste processo.
Ainda que o município esteja realizando o pagamento das parcelas do débito, conforme verificado nos autos, o débito apurado neste processo é de responsabilidade pessoal do sr. Paulo César Santos Neves, signatário do convênio e gestor dos recursos. Nesse sentido, a jurisprudência deste Tribunal é firme no tocante à responsabilidade pessoal do gestor pela comprovação da boa e regular aplicação dos recursos federais recebidos mediante convênio ou instrumentos congêneres, submetendo-se todo aquele que gere recursos públicos ao dever constitucional e legal de demonstrar o correto emprego desses valores, nos termos do parágrafo único do art. 70 da Constituição de 1988 e do art. 93 do Decreto-Lei 200/1967. Nesse sentido, os Acórdão 6636/2009-TCU-Primeira Câmara e 628/2014-TCU-2ª Câmara, dentre outros.
Quanto a esse ponto, não há controvérsias nos autos. A dissensão observada nas manifestações precedentes diz respeito a considerar ou não, na quitação do débito, as parcelas adimplidas com recursos da municipalidade.
Conforme evidenciou a unidade técnica, há precedentes que, mesmo diante de circunstâncias similares, não desconsideraram os pagamentos efetuados, haja vista a efetiva entrada de recursos nos cofres públicos federais. Como providências adotadas, determinaram o envio de comunicação do fato aos órgãos estaduais competentes para a adoção das providências a seu cargo. Nesse sentido, os Acórdão 7758/2019-TCU-Segunda Câmara (rel. Marcos Bemquerer) , 4.201/2014-TCU-1ª Câmara (rel. Min. Weder de Oliveira) , 1.691/2007-TCU-1ª Câmara (rel. Marcos Bemquerer) , 2.161/2004-TCU-1ª Câmara (rel. Guilherme Palmeira) e 450/2001-TCU-1ª Câmara (rel. Guilherme Palmeira) , dentre outros.
Alinho-me a tais precedentes. Embora, de fato, os cofres federais tenham recebido indevidamente recursos municipais, quando o débito deveria ter sido ressarcido com recursos próprios do gestor, o fato é que parcela do débito federal foi adimplida.
A apuração da irregularidade detectada e o consequente ressarcimento aos cofres públicos municipais dos valores dispendidos refoge à competência do TCU, motivo pelo qual os acórdãos paradigmáticos adotaram procedimentos com vistas à comunicação ao Tribunal de Contas e Ministério Público do respectivo Estado, à Câmara Municipal e à Procuradoria da República competente, para a adoção das providências que entenderem cabíveis, em virtude dos fatos apurados neste processo.
Tais órgãos de controle, vale dizer, detêm os meios necessários para a garantia dos direitos inerentes à municipalidade, inclusive, se assim o desejarem, o encaminhamento do assunto à Câmara de Conciliação e Arbitragem da Administração Federal (CCAF) da Advocacia-Geral da União, foro no qual o assunto seria discutido nas duas esferas de governo. Lembro que o débito ainda está longe de ser quitado, motivo pelo qual há tempo para a adoção das medidas cabíveis antes da expedição da correspondente quitação da dívida.
Considerando que o pedido de parcelamento do débito foi feito em nome do município, entendo pertinente o encaminhamento de diligência ao responsável para que informe o seu interesse em proceder ao parcelamento de seu débito pessoal, alertando-o para o fato de que a ausência de sua manifestação importará a cobrança integral dos valores ainda não adimplidos, mediante cobrança executiva pertinente, e de que as parcelas deverão ser pagas com recursos próprios e não da municipalidade.
Quanto à ausência do pagamento dos consectários legais, concordo com a unidade técnica que é suficiente o encaminhamento de alerta de que tal procedimento resultará em sobra de débito que, se não pago, impedirá a quitação da dívida. 
Anuo, ainda, à proposta da unidade técnica de, antes de considerar vencida antecipadamente a dívida pertinente à multa, em virtude de parcela não paga, realizar diligência ao gestor, confirmando seu interesse em continuar adimplindo essa obrigação de forma parcelada e concedendo-lhe prazo de quinze dias para o encaminhamento do comprovante de pagamento atrasado da dívida, acrescido de correção monetária e dos juros pertinentes.
Quanto ao pedido da municipalidade de exclusão de sua inadimplência no Siafi, concordo com a proposta de comunicação ao município de que, na linha da jurisprudência pacífica desta Corte de Contas, a incumbência da ação de tal procedimento é do órgão concedente e não deste Tribunal de Contas da União.
	Diante do exposto, VOTO para que seja adotada a minuta de acórdão que ora trago ao exame deste colegiado.
TCU, Sala das Sessões Ministro Luciano Brandão Alves de Souza, em 16 de março de 2021.
Ministro VITAL DO RÊGO 
Relator